臺灣彰化地方法院民事判決　94年度婚字第316號
原　　　告　甲○○
訴訟代理人　熊賢祺律師
複代理人　　丁○○
被　　　告　丙○○
上列當事人間確認婚姻不成立事件，於民國94年10月27日言詞辯
論終結，本院判決如下：
    主      文
確認原告與被告間之婚姻關係不成立。
訴訟費用由被告負擔。
    事實及理由
一、原告主張：
（一）民國85年10月22日因原告全家反對之下，兩造並未舉行婚
      禮，當時被告拿結婚證書，由被告之二個朋友在證人欄簽
      名，並持以辦理結婚登記。
（二）按結婚應有公開儀式及二人以上之證人，不具備上開方式
      者其結婚無效，民法第982條第1項、第988條第1款定有明
      文。又民法982條所謂結婚應有公開之儀式，指結婚之當
      事人應行定式之禮儀，使不特定人得以共聞共見認識其為
      結婚者而言，最高法院51年台上字第551號判例意旨參照
      。本件原告主張兩造迄今未辦理結婚儀式之事實，已如前
      述，嗣原告與被告既未舉行公開之儀式而逕行辦理結婚之
      登記，依首揭說明，其結婚自屬無效，惟因目前戶籍登記
      上兩造仍為夫妻關係，則原告即因該婚姻關係之存否不明
      確，影響其身分上之法律關係，有提起確認婚姻關係不成
      立之必要，從而原告之主張，自有理由等語，並聲明：判
      決如主文所示。
二、被告則以：
（一）我們沒有公開儀式沒有錯，但是我們有補請，我們是85年
      結婚登記，補請是89年01月27日補請客，跟被告弟弟一起
      補請，聘金、首飾都是同一天拿的。
（二）證人所言不實，我們認識的時候，被告就有請媒人去，是
      證人戊○不讓原告跟被告結婚，我們有去跟原告的母親談
      ，他們都不要，後來我們就沒有辦結婚等語，並聲明：請
      求駁回原告之訴。
三、本院得心證之理由：
（一）查原告以兩造雖於戶籍謄本登記互為配偶，但未舉行公開
      儀式為由，請求確認兩造婚姻關係不成立，因此，兩造結
      婚究否有無行公開儀式，使其婚姻關係之存否不明確，致
      原告婚姻關係之法律上地位有受侵害之危險，得藉由確認
      判決排除上述不安定之狀態，即有受確認判決之法律上利
      益，合先說明。
（二）原告主張其與被告交往，嗣因原告懷孕，在原告全家反對
      下，仍辦理結婚登記登記，惟未舉行公開儀式等事實，爰
      依法確認兩造婚姻關係不成立等事實，業據提出戶籍謄本
      二件為證，被告自認兩造結婚時未舉行公開儀式，惟以：
      事後於89年1月間，伊有與原告結婚補請客等語置辯。
（三）按結婚，應有公開儀式及二人以上之證人，民法第982條
      第一項定有明文。又結婚，不具備第982條第1項之方式者
      ，無效，民法第988條第1款亦設有規定。次按所謂「公開
      之儀式」係指結婚之當事人應行定式之儀禮，使不特定人
      得以共聞共見認識其為結婚為已足，至於當時鋪排穿戴之
      為何，在非所較。（最高法院51年台上字第551號判例及
      69年台上字第2001號判決意旨參照）。然查：
    (1)經證人即原告母親戊○、原告妹妹乙○○於本院審理時到
      庭證述：「（問：證人是否認識被告丙○○？）均答：認
      識。（問：證人怎麼認識被告丙○○？）戊○答：她跟我
      女兒認識，所以我才認識他。乙○○答：她跟我姐姐沒有
      結婚，但是我姐姐有把他帶回來，所以我看過。（問：他
      們沒有結婚為何會有小孩？）乙○○答：他們生的。戊○
      答：他們沒有結婚，他把我女兒帶走，跟他住在一起，所
      以才懷孕。（問：他們有沒有訂婚？）均答：沒有。（問
      ：他們事後有沒有補請客？）均答：沒有。（你們有沒有
      收到被告的聘金？）戊○答：沒有。（問：他們生小孩，
      妳有沒有問他們要不要結婚？）戊○答：我反對，所以他
      們沒有辦結婚。乙○○答：因為被告丙○○不好，說大話
      、不工作，也會打我姐姐，所以我們沒有要原告跟他辦理
      結婚，而且被告丙○○的母親也沒有意思要他娶我姐姐。
      」等語。足認兩造於結婚當時，並未舉行公開儀式（例如
      ：公開宴客、公證或家族聚會等，足以對外宣示兩造結為
      夫妻之禮儀），且為被告自認在卷，堪認屬實。至於被告
      辯稱：伊事後有為兩造結婚一事補請客云云，此為原告所
      否認，參以原告母親戊○、及其妹乙○○係原告最親密之
      家屬，豈有對兩造人生如此重要之事，會有不知之情，況
      證人二人於本院表示無此事等語，又被告自始未能舉出有
      事後補辦宴客之儀式之相關事證，實難認其上開辯解為真
      實，自不足採。
    (2)綜上所述，兩造之婚姻當時既無舉行公開儀式，堪認原告
      之主張為真實。從而，兩造間不備結婚之形式要件，其婚
      姻關係即不成立，縱向戶政事務辦理結婚登記，僅具推定
      之效力，原告既提出相反之事實，即排除上開推定之效力
      ，因此原告請求確認兩造婚姻關係不成立，非無所據，應
      予准許。
四、訴訟費用負擔之依據：民事訴訟法第78條。
中　　華　　民　　國　　94　　年　　11　　月　　9　　日
                    家事法庭    法  官   張德寬
上為正本係照原本作成
如對本判決上訴應於判決送達後20日內向本院提出上訴狀
中　　華　　民　　國　　94　　年　　11　　月　　9　　日
                                書記官   林政佑
